臺灣臺北地方法院民事判決　　　　　　 100年度訴字第1641號
原　　　告　陳家淇
被　　　告　華南商業銀行股份有限公司
法定代理人　王濬智
訴訟代理人　許慧霖
上列當事人間請求損害賠償事件，經本院於中華民國100年12月
22日言詞辯論終結，判決如下：
    主  文
原告之訴及假執行之聲請均駁回。
訴訟費用由原告負擔
    事實及理由
壹、程序部分：
一、按訴狀送達後，原告不得將原訴變更或追加他訴，但請求之
    基礎事實同一者、擴張或減縮應受判決事項之聲明者，不在
    此限，民事訴訟法第255條第1項第2款、第3款定有明文。復
    按原告於判決確定前，得撤回訴之全部或一部。但被告已為
    本案之言詞辯論者，應得其同意，民事訴訟法第262條第1項
    定有明文。查本件原告起訴時係以華南商業銀行股份有限公
    司及其二重分公司為被告，請求被告應給付新臺幣（下同）
    1,512,039元。嗣於民國100年8月9日本院言詞辯論時撤回對
    被告華南商業銀行股份有限公司二重分公司之起訴，並將請
    求金額減縮為1,200,000元。嗣又於本院100年12月22日言詞
    辯論中擴張請求金額為1,552,044元，經核原告所為其請求
    之基礎事實同一，復屬減縮及擴張應受判決事項之聲明，與
    原訴間具有共同性，而就原請求之訴訟及證據資料，於審理
    繼續進行在相當程度範圍內具有一體性，揆諸首揭規定，應
    予准許。且二重分公司部分已生合法撤回效力，非屬本院審
    理範圍，合先敘明。
二、被告之法定代理人李正義於本院審理期間變更為王濬智，並
    經被告具狀聲明承受訴訟在案（見本院卷第44頁），與民事
    訴訟法第170條、第175條承受訴訟之規定相符，應予准許。
貳、實體部分：
一、原告起訴主張：原告於96年5月3日向被告之二重分公司購買
    摩根大通0.5年台幣保息條件式保本連動債（下稱0.5年連動
    債），金額1,200,000元。嗣被告二重分公司之理專謝世軍
    以情況不樂觀為由，要求原告轉換投資標的，原告曾提出質
    疑，然謝世軍以一定要轉換，且都是一樣的基金，並無區別
    等理由告知，原告將印章取出後，謝世軍即自行用印，並囑
    咐原告於指定處簽名，隨即匆忙離去，未存留資料予原告審
    閱。原告由次月對帳單之記載始知投資標的變更為摩根大通
    3.5年台幣不保本連動債（下稱3.5年連動債），原告多次向
    被告反應，卻無下文，詎美國雷曼兄弟控股公司不久即宣布
    破產。而連動債不能轉換，僅得贖回，被告之理專卻拿空白
    的贖回指示書、投資指示書予原告簽名，其餘部分均為理專
    自行填寫，此已違反消保法之規定。又被告明知市場狀況改
    變卻隱瞞未告知，亦未能即時因應以降低客戶之投資風險，
    使原告於無法取得正確資訊之情形下，將原投資標的0.5年
    連動債變更為3.5年連動債，更改前後均未詳加說明及提供
    資料予原告參閱，被告顯未盡善良管理人之注意義務，因而
    造成原告虧損。為此，爰依民法第184條、第188條、第544
    條及消費者保護法第51條規定提起本件訴訟等情，並聲明：
    (一)被告應給付原告1,552,044元元。(二)願供擔保請准宣
    告假執行。
二、被告則以：原告為被告二重分公司之存款及基金客戶，其於
    96年5月3日來電表明欲購買0.5年連動債，要求理專前往辦
    理相關手續。而理專到達後原告即表示無暇交談且其對於該
    連動債已充分了解，無須理專說明。惟理專考量該商品非保
    本商品，仍堅持依產品說明說內容包括保本條件、下檔保護
    設計、及可能發生風險，如期間六個月，連結紐約泛歐證券
    交易所、德國交易所、法國巴黎銀行、雷曼兄弟、高盛證券
    等五家金融公司股票，只要股價不要跌破下檔保護30%，固
    定每月配息0.6667%，到期並能返還本金等逐一詳加說明，
    更強調再三該商品為條件式保本商品，而非保本商品，及到
    期贖回金額須視評價機制計算，可能會有不保本之情形發生
    。原告於理專說明完畢後即表示清楚明瞭且決定申購1,200,
    000元，理專遂請原告於「特定金錢信託單筆投資國內外有
    價證券指示書」上親自簽名蓋章。原告申購後，每月領取利
    息8,001元，四個月共32,004元，直至96年8月間，理專知悉
    9984連動債之連結標的雷曼兄弟公司股價跌破下檔保護30 %
    後，立即通知原告，並於原告指定之時間至原告辦公室向原
    告說明到期回贖金額須依評價公式計算，預估至到期日可能
    虧損二至三成等事項，且詢問是否以贖回金額申購參加摩根
    大通公司提供之三種轉換方案，並說明轉換方案內容及參加
    與否之作業程序。原告暸解後表示若能提早出場且拿回原有
    投資本金，豈有不轉換之理，因而決定參加3.5年連動債之
    轉換方案，便於贖回指示書、投資指示書及產品說明暨約定
    書上簽名，且原告為避免用印錯誤，遂指示理專代為蓋章，
    理專經原告確認無誤後始行離開。其後，原告曾撥打被告客
    戶服務專線申訴，當天均由理專回電就客戶申訴內容提出說
    明，俟原告於96年11月23日再次申訴，由客服人員轉知負責
    處理客訴主管陳俊誠，陳俊誠及理專於原告指定時間前往，
    向原告解釋轉換投資標的之內容及風險，原告當場並未要求
    贖回或做其他處理，被告人員認為原告已瞭解接受，遂結案
    離開。是被告之理專於銷售0.5年連動債及轉換3.5年連動債
    之過程中，對於投資標的之相關資訊均已充分告知，且於原
    告提出申訴後，經被告人員數度說明，原告對其投資標的應
    有充分暸解，而其間原告約有11個月期間可向被告申請贖回
    ，卻仍決定持續持有該投資商品，衡情原告應係考量以延長
    投資時間及拉大下檔保護之轉換方案，爭取取回原始投資本
    金之機會。又轉換方案係由投資人自由選擇是否參加，不收
    取任何費用，對理專之業績並無任何助益，理專不會積極推
    薦投資人參加。倘若原告對於投資商品並不暸解，應當拒絕
    轉換，並等待0.5年連動債自動到期。況原告為公司負責人
    ，對於交易契約之內容及簽約注意事項應有相當程度認知，
    申購及轉換之相關文件均由原告親自簽名用印，顯見原告決
    定投資及轉換商品，係出於對於商品之認同及自身投資經驗
    所為，並非受理專言語引誘或誤導所致。再者，被告人員於
    銷售過程中已盡告知義務而無隱匿相關資訊，投資及轉換事
    務均係依原告知指示辦理，並於轉換後按時寄送帳單及使原
    告依約受領配息，未有過失或逾越權限之行為。被告亦就產
    品內容及風險為詳細說明，並無違背善良管理人之注意義務
    。而詳究本件原告發生損失之因素，係肇因於該商品於發行
    期間遭逢雷曼兄弟公司聲請破產保護及次貸金融風暴，導致
    到期價值大幅減損，實不可歸責於被告，與被告之行為顯無
    相當因果關係，投資人本應自行承擔投資風險，原告一昧將
    其損失之責任推諉予被告，有失公允等語資為抗辯，並聲明
    ：原告之訴駁回。
三、兩造不爭執事項：
(一)兩造間簽有信託業務往來總約定書。原告於96年5月3日向被
    告購買摩根大通0.5年台幣保息條件式保本連動債，金額1,2
    00,000元，於96年9月27日轉換為摩根大通3.5年台幣非保本
    連動債。（本院卷第4頁、第5頁、第29頁至第37頁、第59頁
    、第64頁）
(二)被證二、被證五之特定金錢信託單筆投資國內外有價證券指
    示書、被證三之產品說明暨約定書及被證四之特定金錢信託
    贖回指示書之簽名均為原告所親簽。（本院卷第59頁至第64
    頁、第72頁反面）
四、得心證之理由：
(一)原告依消費者保護法第51條請求，是否有據？
    消費者保護法第2條第1款固規定「消費者：指以消費為目的
    而為交易、使用商品或接受服務者」，解釋上，消費應係指
    不再用於生產情形下的最終消費而言。原告購買系爭連動債
    ，其本質乃投資行為，最終目的係為獲取金錢利益，其行為
    與企業經營之概念相近，與前揭說明所稱消費係指不再用於
    生產之概念未盡相符，核與消費者保護法所保護消費者以消
    費目的而交易、使用商品或接受服務不同，自無消費者保護
    法之適用。是以，原告前開主張，尚屬無據，合先敘明。
(二)原告依民法第184條、第188條及同法第544條條請求，是否
    有據。
  1.按當事人主張有利於己之事實者，就其事實有舉證之責任，
    民事訴訟法第277條定有明文。民法第184條第1項前段規定
    侵權行為以故意或過失不法侵害他人之權利為成立要件，故
    主張對造應負侵權行為責任者，應就對造之有故意或過失負
    舉證責任。又委任人處理委任事務，其受有報酬者，應以善
    良管理人之注意為之；受任人因處理委任事務有過失，或因
    逾越權限之行為所生之損害，對於委任人應負賠償之責，民
    法第535條、第544條亦定有明文，故主張對造應負損害賠償
    責任者，應就對造有未盡善良管理人之注意而有過失或逾越
    權限之行為負舉證責任。原告主張0.5年連動債跌破下檔保
    護時，被告拒絕原告贖回，反催促原告轉換投資標的，復未
    詳盡告知轉換投資標的之相關細節與風險，原告僅簽名於指
    示書上，其他空白部分，均為被告所填，且未留資料讓原告
    審閱，致原告受有損害云云，即應由原告舉證責任。
  2.經查，原告前開主張，固以證人吳憲能於本院100年度北金
    簡字第3號100年8月22日言詞辯論時之證述為據，然其僅證
    稱：伊曾於96年9月27日下午2時許在陳家淇辦公室，聽到有
    人與原告談話，稱不轉換不行、不轉換會虧更多等語，且伊
    僅逗留數分鐘即離去，未詳盡明為什麼一定要轉換等語（見
    前開卷第104頁），然此尚不足以證明被告人員已表示拒絕
    原告贖回。又縱被告人員有表示不轉換不行，不轉換會虧更
    多等情，亦僅係提供原告意見，難謂即係屬拒絕原告贖回之
    情，而是否回贖之決定，係屬原告自行決定之範疇，非他人
    所得干涉，除被告外，原告尚得參考其他資訊而為決定。觀
    諸將0.5年連動債轉換為3.5年連動債之過程，證人謝世軍於
    本院到庭證稱：0.5年連動債跌破下檔保護，會變成非保本
    商品，96年8、9月間，伊有去原告處問是否要轉換，如果不
    轉換，6個月到期會變成跌破下檔保護的實際價值，嗣隔一
    個月後，伊再去原告處告知具體的3個轉換方案，將下檔保
    護加大，加上提前出場機制，差別只在於持有期間不同，原
    告並有詢間提前出場的機制及較詳細資料，伊告知後原告決
    定要轉換成3.5年連動債等語（見本院卷第80-81頁），堪認
    被告理專謝世軍於轉換當時，已將0.5年連動債，轉換成3.5
    年連動債之風險均告知原告，且其亦證述前開轉換一事，有
    去找過原告說明二次等情，參以被告提出原告之0.5年連動
    債贖回指示書及3.5年連動債單筆投資指示書暨產品說明書
    ，二者簽訂時間不同，前者係在96年9月20日，後者則是在
    同月27日（見本院卷第63、64-68頁）等情以觀，縱證人吳
    憲能上開聽聞內容確為被告理專謝世軍與原告間談話內容，
    亦無從遽認被告之理專謝世軍即有拒絕原告贖回，或未詳盡
    告知轉換投資標的之相關細節與風險，即要求原告轉換投資
    標的等情。何況，原告自承於訂立轉換契約當時，係親自簽
    名於贖回指示書、單筆投資指示書及產品說明暨約定書上，
    則其對於該文件之內容，尚無從諉為不知，衡情，如被告人
    員並未解說或者原告尚未瞭解3.5年連動債之交易特性與風
    險，身為成年人之原告，當不致簽署該連動債契約，則原告
    嗣主張被告未詳盡告知轉換投資標的之相關細節與風險，亦
    未讓其審閱相關文件云云，自無可採。
  3.按損害賠償之債，以有損害之發生及有責任原因之事實，並
    二者之間，有相當因果關係為成立要件。故原告所主張損害
    賠償之債，如不合於此項成立要件者，即難謂有損害賠償請
    求權存在；又所謂相當因果關係，係以行為人之行為所造成
    之客觀存在事實為觀察，依吾人智識經驗判斷，通常均有發
    生同樣損害結果之可能者，該行為人之行為，即與損害間有
    因果關係，最高法院48年臺上字第481號判例及95年臺上字
    第449號裁判意旨可資參照。經查，原告已於96年9月間將0.
    5年連動債商品轉換為3.5年連動債，已如前述，且該3.5 年
    連動債並未設閉鎖期，投資人自發行日起隨時可辦理贖回手
    續等情，為兩造所不爭執，證人謝世軍於本院到庭證稱：轉
    換後整個價值是向上升，但還沒觸到提前出場機制的價位，
    嗣遇到雷曼風暴整體價值就掉下來了等語（見本院卷第81頁
    ），顯見原告辦理轉換後未為贖回決定，乃因其認定可能有
    投資獲益緣故。縱原告於辦理轉換時不甚明瞭轉換後商品期
    間由0.5年拉長為3.5年等細節，但原告於轉換後之96年11月
    間既客訴伊所購買連動債為何變成3.5年等節，為兩造所不
    爭執，惟嗣長達近一年期間未要求贖回，直至97年9月發生
    雷曼兄弟事件後又行客訴（兩造不爭之客訴資料，見本院卷
    104 -105頁、第127頁），堪認原告嗣選擇繼續持有系爭3.5
    年連動債商品，係其自行綜觀評估全球投資環境後做出之投
    資決定，雖該連動債發行期間遭逢雷曼兄弟聲請破產保護及
    次貸金融風暴，致系爭商品連結標的之股價觸及下檔保護，
    導致到期價值大幅減損，惟此乃不可歸責被告之因素所致，
    原告投資失利與被告通知原告轉換投資標的方案之行為間尚
    無相當因果關係，此外，原告並未舉證其損失與轉換行為有
    何因果關係，故原告主張被告應為其投資失利行為負損害賠
    償責任云云，並無理由。
五、綜上所述，原告主張為不足採，從而，原告依消費者保護法
    、民法侵權行為及委任之法律關係提起本件訴訟，請求被告
    應賠償原告投資本金加計利息等合計1,552,044元，為無理
    由，應予駁回。至其假執行之聲請，應失所依據，亦併予駁
    回。
六、又本件事證已臻明確，兩造其餘攻擊防禦方法，於本判決結
    果不生影響，爰不一一論述，併此敘明。
七、訴訟費用負擔之依據：民事訴訟法第78條。
中    華    民    國   100    年    12    月    30    日
                  民事第五庭    法  官  羅月君
以上正本係照原本作成
如對本判決上訴，須於判決送達後20日內向本院提出上訴狀。如
委任律師提起上訴者，應一併繳納上訴審裁判費。
中    華    民    國   100    年    12    月    30    日
                                書記官  王文心